【裁判字號】    97,易,176
【裁判日期】    970430
【裁判案由】    詐欺
【裁判全文】
  臺灣基隆地方法院刑事判決               97年度易字第176號
公  訴  人  臺灣基隆地方法院檢察署檢察官
被      告  乙○○
上列被告因詐欺案件，經檢察官提起公訴（97年度偵字第257 號
），本院判決如下：
    主  文
乙○○幫助意圖為自己不法之所有，以詐術使人將本人之物交付
，處有期徒刑貳月，如易科罰金，以新台幣壹仟元折算壹日。
    事  實
一、乙○○於民國96年12月13日下午5 時許，在位於基隆市○○
    路299 號公司內，透過網路認識一姓名、年籍不詳，綽號「
    珊珊」之成年女子，相約於同日晚間7 時30分許，在臺北縣
    汐止市○○○路201 號秀峰高中前會面，乙○○依約抵達該
    處後，「珊珊」以電話與乙○○連絡，要求乙○○提供年籍
    資料以供查詢，復表示因電腦系統發生問題，要求乙○○依
    指示操作自動提款機以確認身分等語，乙○○遂於同日晚間
    8 時許，以其所有於基隆市○○路郵局開設帳號0000000000
    0000000 號帳戶之提款卡，依指示操作自動提款機，於同日
    晚間8 時5 分許，將新台幣（下同）4,994 元（另支付17元
    手續費）匯入李育緯（另行偵辦中）所有彰化商業銀行瑞芳
    分行帳號0000000000000000000 號帳戶內，乙○○操作完畢
    後，隨即查詢存款餘額，發現前開郵局帳戶之存款遭匯出，
    經詢問「珊珊」後，「珊珊」表示因系統發生錯誤，乙○○
    須交付提款卡及密碼，以返還匯出之款項，且因乙○○所有
    上開郵局帳戶之存款不足，須另行交付其他帳戶之提款卡以
    供作業等語，乙○○已查悉對方為詐騙集團成員，復明知金
    融機構帳戶為個人信用之表徵，且申請開立金融帳戶並無任
    何特殊限制，任何人只要有些許款項，均可自行至不同金融
    機構申請開立多數帳戶使用，並預見將自己所有之帳戶提款
    卡及密碼交付他人使用，可能因此供不法詐騙份子利用以詐
    術使他人將款項匯入後，再予提領使用，因而幫助他人從事
    詐欺取財之目的，竟為圖取回匯出之款項，基於幫助他人詐
    欺取財之不確定故意，於當日晚間9 時許，在基隆市七堵郵
    局外，將其所有之上開郵局帳戶及其前於臺灣銀行五股分行
    開設帳號000000000000號帳戶之提款卡各1 張，交付予「珊
    珊」指派真實身分不詳之計程車司機，而提供上開帳戶供身
    分不詳之人使用。嗣有下列被害人於所載時間，遭姓名、年
    籍不詳之成年人施以詐術，並分別匯款至乙○○之前揭帳戶
    ：
（一）許育誌於96年12月15日透過網路認識一姓名、年籍不詳，
      綽號「小雪」之成年女子，「小雪」佯稱欲與許育誌見面
      ，惟許育誌須依指示操作自動提款機確認身分等語，致許
      育誌陷於錯誤，而於同日晚間9 時許，依指示操作自動提
      款機，於同日晚間9 時33分許，將2 萬5,989 元（另支付
      17元手續費）匯入前開乙○○上開臺灣銀行帳戶內，始知
      受騙。
（二）丙○○於96年12月18日下午，接獲一姓名、年籍不詳之成
      年男子來電，佯稱丙○○前於網路購物尚未付款，須依指
      示操作自動提款機確認帳號等語，致丙○○陷於錯誤，而
      於同日下午6 時許，依指示操作自動提款機，於同日下午
      6 時1 分許，將2 萬4,938 元（另支付17元手續費）匯入
      前開乙○○上開郵局帳戶內，始知受騙。
二、案經臺北縣政府警察局新莊分局及基隆市警察局第二分局報
    請臺灣基隆地方法院檢察署檢察官偵查起訴。
    理  由
壹、證據能力部分
    按被告以外之人於審判外之言詞或書面陳述，除法律有規定
    者外，不得作為證據；又被告以外之人於審判外之陳述，雖
    不符合刑事訴訟法第159 條之1 至第159 條之4 之規定，而
    經當事人於審判程序同意作為證據，法院審酌該言詞陳述或
    書面陳述作成時之情況，認為適當者，亦得為證據，而當事
    人、代理人或辯護人於法院調查證據時，知有上開不得為證
    據之情形，而未於言詞辯論終結前聲明異議者，視有前項之
    同意，刑事訴訟法第159 條第1 項及第159 條之5 分別定有
    明文。本件證人丙○○、許育誌於警詢中所為之陳述，雖為
    被告乙○○以外之人於審判外之言詞陳述，然經本院於審判
    程序提示予被告並告以要旨，經被告表示無意見，且未聲明
    異議，又本院審酌證人丙○○、許育誌警詢筆錄之記載，並
    無不正取供之情事，且證人於警詢時並無具結之可能，是就
    該審判外言詞陳述作成時之情況，應認為適當，依前揭法條
    意旨，得援為本案證據。
貳、事實認定部分
一、訊據被告固坦承上開郵局及臺灣銀行帳戶為其所有，且應「
    珊珊」指示操作自動提款機，將4,994 元匯入李育緯之帳戶
    ，之後聽從「珊珊」之指示，將前開帳戶之提款卡交付予計
    程車司機，其復以電話告知密碼等事實，惟矢口否認有何幫
    助詐欺取財之犯行，辯稱因「珊珊」表示為返還匯出之款項
    ，須提供提款卡以供作業，其信以為真，始交付上開帳戶之
    提款卡及密碼，不知上開帳戶會遭詐騙集團使用云云，惟查
    ：
（一）前開基隆市○○路郵局帳號00000000000000000 號及臺灣
      銀行五股分行帳號000000000000號帳戶確為被告開設所有
      等情，業據被告於警詢、偵查及本院審理中坦認無訛（見
      臺灣基隆地方法院檢察署97年度偵字第257 號偵查卷宗第
      4 、5 、37頁，本院準備程序筆錄第2 頁），並有臺灣銀
      行五股分行97年1 月21日五股營字第09700003081 號函檢
      附開戶資料、臺灣郵政股份有限公司基隆郵局97年1 月23
      日基營字第0970100038號函檢附之開戶及帳戶資料在卷可
      稽（見前開偵查卷宗第42、43、47至53頁），應堪認定。
（二）丙○○、許育誌確於上開時間接獲前揭電話，並依指示將
      上述款項分別匯入被告前開帳戶之事實，亦據證人丙○○
      、許育誌於警詢時證述在卷（見前開偵查卷宗第8 至9 、
      59頁），另有丙○○提供之匯款單據、許育誌提供之郵政
      自動櫃員機交易明細表及被告所有上開郵局、臺灣銀行帳
      戶交易往來明細附卷供參（見前開偵查卷宗第13、44、53
      之1 、62頁），已足認定。
（三）被告於96年12月13日下午5 時許，透過網路認識「珊珊」
      ，相約於同日晚間7 時30分許，在秀峰高中前會面，「珊
      珊」以電話要求被告提供年籍資料以供查詢，復表示因電
      腦系統發生問題，要求被告依指示操作自動提款機以確認
      身分等語，被告遂於同日晚間8 時許，以前開郵局帳戶之
      提款卡，依指示操作自動提款機，於同日晚間8 時5 分許
      ，將前開金錢匯入上揭李育緯所有彰化商業銀行瑞芳分行
      帳戶內，被告發現前開郵局帳戶之存款遭匯出後，遂撥打
      電話詢問「珊珊」，「珊珊」表示因系統發生錯誤，被告
      須交付提款卡及密碼，以返還匯出之款項等語，被告即於
      當日晚間9 時許，在基隆市七堵郵局外，將上開郵局及臺
      灣銀行帳戶之提款卡各1 張，交付予計程車司機後，被告
      再以電話將上開提款卡之密碼告知「珊珊」等情，亦經被
      告供承無誤（見前開偵查卷宗第5 、20至21、37至38頁，
      本院準備程序筆錄第2 頁），復有被告提供之郵政自動櫃
      員機交易明細表、彰化商業銀行瑞芳分行97年2 月18日彰
      瑞字第3843號函檢附李育緯帳戶開戶資料及交易往來明細
      在卷可憑（見前開偵查卷宗第25、73至80頁），上開事實
      已足認定。至於被告固辯稱因「珊珊」告知提供提款卡後
      ，即可返還匯出之款項，其信以為真而提供上開提款卡，
      不知帳戶會遭詐騙集團使用云云，惟：
    1.被告於偵查及本院審理中供稱「珊珊」要求其操作自動提
      款機時，表示目的僅為確認身分，帳戶內之存款不會遭扣
      除，其依「珊珊」指示操作自動提款機後，立即查詢存款
      餘額，發現存款已遭匯出等語（見前開偵查卷宗第38頁，
      本院審判筆錄第7 頁），因「珊珊」已向被告保證操作提
      款機後，不會導致存款減少之結果，果若被告確實信任「
      珊珊」所言，當無在依指示操作自動提款機後，立即查詢
      存款餘額之理，足見被告依指示操作自動提款機時，對於
      「珊珊」是否為詐騙集團一節，已有所懷疑，則當被告發
      現帳戶存款遭匯出時，對於對方確為詐騙集團成員等情，
      即應有所認識，故被告辯稱當時尚不知遭到詐騙云云，應
      無可信。
    2.被告陳稱將提款卡交付對方之目的，係為讓對方將其匯出
      之金錢匯回帳戶內等語（見本院審判筆錄第8 頁），惟依
      據一般交易常態，將金錢匯入他人帳戶時，僅需受款人之
      帳戶號碼即可，並無使用受款人提款卡之必要，且被告於
      偵查中亦陳稱返還款項予他人時，不需要受款人之提款卡
      及密碼等語（見前開偵查卷宗第39頁），足認被告對於上
      開交易常態確已知悉，且「珊珊」要求被告交付提款卡及
      密碼以返還匯出款項一節，顯與常情有違，衡情，被告應
      得以查悉「珊珊」要求交付提款卡及密碼，並非返還匯出
      款項作業所需；又被告係以前開郵局帳戶匯出款項，已如
      前述，而被告供稱「珊珊」表示帳戶之存款額須達6 位數
      以上始可操作，因前開郵局帳戶之存款不足，要求其交付
      其他帳戶之提款卡，始可將匯出之款項返還，其遂將上開
      臺灣銀行帳戶之提款卡一併交付等情（見本院審判筆錄第
      8 頁），然被告所稱「珊珊」告知之作業限制，與一般交
      易常態顯不相合，被告具有國中畢業之學歷，且有相當工
      作經驗，業經被告供陳無誤（見本院準備程序筆錄第2 頁
      ），對於上情應無不知之理，則被告對於「珊珊」要求交
      付提款卡及密碼之目的，並非辦理返還款項作業所需，而
      係為使用被告提供之帳戶等情，應已有所認識，且被告交
      付提款卡時，該臺灣銀行帳戶內之存款數額僅47元，亦未
      達6 位數，此有臺灣銀行五股分行97年3 月28日五股營字
      第09750002071 號函檢附帳戶交易明細查詢結果在卷可憑
      （見本院卷），然被告竟仍將前開提款卡及密碼交付對方
      ，堪認被告係在對於該等帳戶可能遭不法詐騙集團使用一
      事知情之情形下，交付該等提款卡。
    3.又被告辯稱因信任「珊珊」所述關於返還款項之說詞，遂
      將前開帳戶之提款卡以信封袋盛裝後，在路旁隨機攔停計
      程車，將裝有提款卡之信封交由該計程車司機送至臺北縣
      汐止火車站前，交付予真實姓名、年籍不詳之人等情，惟
      被告陳稱當時僅將該計程車司機之聯絡電話及車牌抄寫在
      手上，未另外抄寫在紙上，亦不知該司機之姓名等情（見
      前開偵查卷宗第37、65頁，本院準備程序筆錄第2 頁），
      因提款卡屬於私人金融往來之重要物品，一般人對於提款
      卡多會謹慎保管，以免遺失遭他人盜領存款，當無任意交
      付他人之理，則被告上述將應妥善保管之提款卡交付予素
      非相識之計程車司機之情節，顯已與常情有違；又依據前
      開郵局帳戶之交易往來明細，該帳戶於96年10月1 日、11
      月1 日及12月1 日均固定匯入1 萬35元，此有郵局帳戶之
      交易往來明細在卷供參（見前開檢察署97年度偵字第612
      號偵查卷宗第10頁），且被告陳稱當時正在服兵役，每月
      軍餉1 萬35元會於每月1 日匯入前開郵局帳戶，其於97年
      3 月5 日始退伍等語（見本院審判筆錄第8 、9 頁），因
      該帳戶係被告平日使用之帳戶，該帳戶之提款卡應屬重要
      物品，果若被告確有將該帳戶之提款卡交付他人之必要，
      衡情，亦應將對方之姓名及連絡方式妥善保管，以便日後
      聯絡之需，然被告竟未記下前開計程車司機之姓名，亦未
      將該名司機之聯絡電話及車牌號碼謹慎保管，若該名計程
      車司機未依指示送達被告所有之前開提款卡，被告將無法
      連絡該名司機，所為顯與常情不符，亦徵被告前開所辯非
      屬可信，更足認被告係為取回匯出款項，逕依「珊珊」之
      指示，將前開提款卡交付予「珊珊」指示之計程車司機，
      而提供該等帳戶供身分不詳之他人使用。
    4.另按在金融機構開立帳戶、請領存摺及提款卡使用，係針
      對個人身分之社會信用而予以資金流通，具有強烈之屬人
      性格，而金融帳戶作為個人理財之工具，申請開設並無任
      何特殊之限制，一般民眾均得以存入最低開戶金額之方式
      申請使用，且同一人得在不同之金融機構申請數個存款帳
      戶使用，乃眾所週知之事實；依一般人之社會經驗，若遇
      陌生人捨以自己名義申請帳戶，反向不特定人蒐集金融帳
      戶使用，衡情應對該帳戶是否供合法使用一節有所懷疑，
      且近年詐騙集團犯案猖獗，利用帳戶掩飾、隱匿詐財贓款
      之事，迭有所聞，被告為成年人，具有相當智識程度及工
      作經驗，就此當無不知之理，又「珊珊」要求被告交付提
      款卡及密碼之理由，顯與一般交易常態不符，足認被告就
      該帳戶可能供他人為不法犯罪所用一節，應已有認識，而
      被告竟仍將前開帳戶之提款卡及密碼交付身分不詳之成年
      人使用，故認被告確有幫助收受帳戶之人，利用其提供之
      帳戶詐欺取財之不確定故意甚明，被告辯稱不知交付提款
      卡及密碼後，該等帳戶可能遭詐騙集團使用等情，顯無可
      取，本件事證明確，被告犯行堪以認定。
二、論罪科刑部分
（一）按刑法上之幫助犯，係對於犯罪與正犯有共同之認識，以
      幫助之意思，對於正犯資以助力，而未參與犯罪行為者而
      言，如未參與實行構成要件之行為，且係出於幫助之意思
      ，提供助力，即屬幫助犯，而非共同正犯（最高法院49年
      台上字第77號判例可資參照）。本件被告基於幫助之犯意
      ，將所有前揭帳戶之提款卡及密碼交付予身分不詳之成年
      人使用，使真實身分不詳之成年人對丙○○、許育誌施以
      前開詐術，致丙○○、許育誌陷於錯誤，將前開金錢分別
      匯入被告交付之帳戶內，而為他人之詐欺取財行為提供助
      力，核被告所為，係犯刑法第30條第1 項、第339 條第1
      項之幫助詐欺取財罪。
（二）被告同時將上開郵局及臺灣銀行帳戶之提款卡及密碼交付
      他人，使丙○○、許育誌遭受詐騙，將前開金錢分別匯入
      前開郵局及臺灣銀行帳戶內，因被告係以單一交付帳戶之
      幫助行為，幫助他人對複數被害人為數個詐欺取財之犯罪
      行為，故就被告所為交付上開郵局及臺灣銀行帳戶之行為
      ，應依刑法第55條想像競合之規定，論以一罪。
（三）被告基於幫助之犯意為上開犯行，為幫助犯，爰依刑法第
      30條第2 項之規定，按正犯之刑減輕之。
（四）爰審酌被告可預見將提款卡及密碼交付身分不詳之人，該
      等帳戶可能遭不法詐騙分子使用，竟為圖取回匯出之款項
      ，將前開帳戶之提款卡及密碼交付他人，致被害人遭受詐
      騙後，將金錢匯入其交付之帳戶內而受有損害，並使犯罪
      追查趨於複雜，影響社會正常交易安全及秩序非微，法治
      觀念顯有偏差，且被告矢口否認犯行，犯後態度不佳，難
      認有悔悟之心，惟其係因遭受詐騙，發現帳戶存款遭匯出
      後，急於取回匯出款項，始在思慮未周之情形下，聽從「
      珊珊」之指示，提供前開帳戶供詐騙集團使用，又其前無
      犯罪紀錄等一切情狀，量處如主文所示之刑，並諭知易科
      罰金之折算標準。
據上論斷，應依刑事訴訟法第299 條第1 項前段，刑法第339 條
第1 項、第30條、第41條第1 項前段，刑法施行法第1 條之1 ，
判決如主文。
本案經檢察官甲○○到庭執行職務。
中    華    民    國    97    年    4     月    30    日
                  刑事第二庭審判長法    官  陳志祥
                                  法    官  楊皓清
                                  法    官  邰婉玲
以上正本證明與原本無異。
如不服本判決應於收受本判決後10日內向本院提出上訴書狀，其
未敘述上訴理由者，並得於提起上訴後10日內向本院補提理由書
狀（均須按他造當事人之人數附繕本）「切勿逕送上級法院」。
中    華    民    國    97    年    4     月    30    日
                                  書 記 官  彭筠凱
附錄所犯法條：
中華民國刑法第339 條第1 項
（普通詐欺罪）
意圖為自己或第三人不法之所有，以詐術使人將本人或第三人之
物交付者，處5 年以下有期徒刑、拘役或科或併科1 千元以下罰
金。


司法院資訊處製作；財團法人民間司法改革基金會備份。
